【裁判字號】    97,重訴,109
【裁判日期】    970630
【裁判案由】    分割共有物
【裁判全文】
臺灣士林地方法院民事判決             97年度重訴字第109號
原      告  丁○○
                        l, .
訴訟代理人  黃斐旻律師
            溫藝玲律師
            張澤平律師
被      告  乙○○
                        000.
被      告  丙○○
上  列一人
訴訟代理人  甲○○    住同上
上列當事人間請求分割共有物事件，本院於中華民國97年6 月24
日言詞辯論終結，判決如下：
    主  文
兩造共有如附表所示之土地及建物准予變賣，並按原告四分之一
、被告丙○○二分之一、被告乙○○四分之一比例分配價金。
訴訟費用新臺幣陸萬伍仟零伍拾元由被告乙○○負擔四分之一
，由被告丙○○負擔二分之一，餘由原告負擔。
    事  實  及  理  由
一、本件被告乙○○未於言詞辯論期日到場，核無民事訴訟法第
    386 條各款所列情形，爰依原告之聲請，由其一造辯論而為
    判決。
二、原告起訴主張：如附表所示之土地及建物（下稱系爭房地）
    ，原屬訴外人即兩造之母親吳蔭華所有，其遺囑表明應將系
    爭房地出售，所得價款於扣除遺產稅及其他雜項支出後，按
    應有部分比例原告4 分之1 、被告丙○○2 分之1 、被告乙○○4 分之1 分配餘額。吳蔭華於民國90年11月間病逝後，
    全體共有人於91年7 月22日依吳蔭華遺囑所載之比例分割繼
    承而取得系爭房地之所有權。兩造就系爭房地並無因物之使
    用目的不能分割之情事，亦未有不分割之協議，因此原告與
    乙○○前於96年4 月4 日委託律師以臺北金南郵局存證號碼
    0519 2號存證信函請求被告丙○○出面協調系爭房地分割事
    宜，96年4 月17日經丙○○之代理人甲○○允諾將於二月內
    給予答覆，迄今即未再為任何回覆。系爭土地面積僅為328
    平方公尺即99.22 坪，系爭建物為鋼筋混凝土造二層樓之建
    物，實無法公平分配予各共有人，倘若土地面積細分為三筆
    ，日後勢必因面積過小而更難以建築，系爭建物為獨棟二樓
    建物，對外僅有一出入口，顯難以分割為三部分，今為公平
    分配前開房地及防止土地細分，促進共有物之經濟效用，乃
    起訴請求分割共有物，將系爭房地以變價分割之方式將變賣
    所得價金依原告4 分之1 、丙○○2 分之1 、乙○○4 分之
    1 之比例分配於各共有人。至被告丙○○所主張之分割方式
    ，於法有違，且其提出之補償價格顯與市場行情不符，對原
    告而言顯失公平等語。並聲明：兩造共有如附表所示之土地
    及建物准予變賣，並按原告四分之一、被告丙○○二分之一
    、被告乙○○四分之一之比例分配價金。
三、被告丙○○則以：兩造均為已故國大代表吳蔭華之子女，吳
    蔭華原居臺北縣新莊地區，由於其參加政治活動不方便，被
    告丙○○乃向親友借貸新臺幣（下同）45萬元，連同伊存款
    15 萬 元，吳蔭華出資45萬元，總計105 萬元，買受系爭房
    地，並登記予吳蔭華名下。嗣被告丙○○出資修繕系爭房地
    後，即與吳蔭華一同遷入居住，故系爭房地實為被告丙○○
    與吳蔭華共有，同財共居。詎吳蔭華於89年5 月18日書立代
    筆遺囑交付原告，將系爭房地應有部分分與丙○○2 分之1
    、丁○○、乙○○各4 分之1 。90年11月吳蔭華死亡後，丁○○回台要求分割，並取走相關帳冊，被告丙○○顧念親情
    ，遂於91年7 月22日依代筆遺囑指示辦畢分割繼承登記。系
    爭房地為山坡地，改建需經過環境影響評估，經由法院拍賣
    程序，需時年餘，風險太大，極有可能無人應買或出價低於
    房屋課稅現值及土地公告現值。系爭共有土地面積僅為328
    平方公尺，地上建有鋼筋水泥房屋，以原物分配實有困難，
    被告丙○○對於系爭房地應有部分2 分之1 ，並為實際之管
    理使用者，故請判決將系爭房地歸由被告丙○○所有，由被
    告丙○○補償丁○○、乙○○各7,730,575 元云云資為抗辯
    ，並聲明：原告之訴駁回。
四、被告乙○○經合法通知無正當理由未到庭，據其之前提出之
    書狀則以：其同意變賣系爭房地，所得價金按各共有人應有
    部分比例分配。
五、兩造不爭執之事項：
（一）系爭房地為兩造所共有，原告丁○○應有部分4 分之1，
      被告乙○○應有部分4 分之1 ，被告丙○○應有部分2 分
      之1 。
（二）系爭房地現場大門入口即為院子，系爭建物為二層樓建物
      ，一樓為三房二廳一衛一廚房，出入口有二，一為客廳大
      門，一為廚房後門。要通往二樓只能經由室內樓梯。二樓
      為三房一衛，樓梯左側房間外有露台。系爭房地目前作住
      家使用。
（三）吳蔭華於89年5 月18日書立本院卷第59-62 頁之代筆遺囑
      ，其中「三、我所遺坐落大湖山莊（門牌號碼：臺北市內
      湖區○○○○街63巷4 號）房屋一棟，在我走後，須出售
      處理清楚，出售價格在扣除遺產稅及其他雜項開支後，其
      餘價款，其中百分之五十贈與丙○○，百分之二十五給乙○○，百分之二十五給丁○○。」。
（四）兩造就系爭房地並無不分割之協議，原告及被告乙○○曾
      於96年4 月4 日委託律師以臺北金南郵局存證號碼05192
      號存證信函請求被告丙○○出面協調系爭房地分割事宜。
六、得心證之理由：本件原告主張兩造共有之系爭房地以原物分
    割顯有困難，請求准予變價分割等情，為被告丙○○所否認
    ，而以前開情詞置辯，是本件兩造之爭點，即在於：系爭房
    地應如何分割？茲論述如下：
（一）按「各共有人，得隨時請求分割共有物。但因物之使用目
      的不能分割或契約訂有不能分割之期限者，不在此限。」
      ；「共有物之分割，依共有人協議之方法行之。分割之方
      法，不能協議決定者，法院得因任何共有人之聲請，命為
      左列之分配：一、以原物分配於各共有人。二、變賣共有
      物，以價金分配於各共有人。」民法第823 條第1 項、第
      824 條第1 項、第2 項分別定有明文。而分割共有物究以
      原物分割或變價分割為適當，法院應斟酌當事人意願、共
      有物之使用情形、經濟效用及全體共有人之利益等情形而
      為適當之分割，不受共有人所主張分割方法之拘束。共有
      物之分割，無論為原物分割或變價分割，原則上均應按應
      有部分之比例分配於各共有人。
（二）系爭房地為兩造所分別共有，而兩造前於本院內湖簡易庭
      調解未果，顯見不能就分割達成協議，已堪認定。兩造既
      為系爭房地之共有人，且無法就分割達成協議，則原告提
      起本件訴訟，就系爭房地請求裁判分割，依據民法第823
      條第1 項規定即無不合，應予准許。
（三）查系爭房地現場大門入口即為院子，系爭建物為二層樓建
      物，一樓為三房二廳一衛一廚房，出入口有二，一為客廳
      大門，一為廚房後門。要通往二樓只能經由室內樓梯。二
      樓為三房一衛，樓梯左側房間外有露台，目前作住家使用
      ，有本院97年5 月26日勘驗筆錄1 件及現場照片多件在卷
      可稽（本院卷第70-71 頁、第85-95 頁），且系爭土地面
      積僅為328 平方公尺即99.22 坪，系爭建物為鋼筋混凝土
      造二層樓之建物，倘依兩造之應有比例為原物分割，實有
      礙其經濟效用，且原物分割後兩造並無各自獨立之門戶出
      入，有損系爭房地完整性，勢必破壞系爭建物之使用現狀
      ，造成日後使用上困難，無法發揮經濟上之利用價值，可
      見本件以原物分割，顯有困難。再按民法第824 條第3 項
      規定「以原物為分配時，如共有人中有不能按其應有部分
      受分配者，得以金錢補償之」，係指共有人已就原物受分
      配，但其受配部分較其應有部分計算者為少之情形而言，
      若將原物全部分配予共有人中之一人或數人，而對其餘共
      有人全不予分配，僅以金錢補償者，則非裁判分割之方法
      ，最高法院62年度台上字第2575號判例可資參照，是被告
      丙○○主張將系爭房地全部分割與其所有，再由其補償價
      金與原告及被告乙○○云云，於法即有未合。是依據系爭
      房地之狀況、面積、使用情形與原物分割之經濟效用減損
      情形，本院認為無法以原物分割之方式分配予兩造，即應
      以變價分割並將變價所得按應有部分分配予兩造為適當，
      是系爭房地應予變賣，所得價金應按兩造應有部分比例即
      原告4 分之1 、被告丙○○2 分之1 、被告乙○○4 分之
      1 予以分配。從而，原告請求將如附表所示之土地及建物
      准予變賣，並按原告4 分之1 、被告丙○○2 分之1 、被
      告乙○○4 分之1 分配價金，為有理由，應予准許。
七、本件為判決之基礎已臻明確，兩造其餘攻擊及防禦方法核與
    本件判決結果不生影響，爰不予一一論述，附此敘明。
八、分割共有物之訴，核其性質，兩造本可互換地位，本件原告
    之起訴雖於法有據，然被告之應訴乃法律規定所不得不然，
    其所為抗辯自為伸張或防衛權利所必要，是以本院認本件之
    訴訟費用，應參酌兩造於分割後所得之利益，所分得價金之
    多寡，及兩造就系爭房地各自享有之應有部分之比例等一切
    情事，由兩造按應有部分比例分擔較為公允。是本院依職權
    定本件訴訟費用額為65,053元（第一審裁判費65,053元），
    應由被告丙○○負擔2 分之1 ，被告乙○○負擔4 分之1 ，
    餘由原告負擔。
九、訴訟費用負擔之依據：民事訴訟法第80條之1 、第85條第1
    項、第87條第1 項。
中    華    民    國    97    年    6     月    30    日
                  民事第一庭  法  官  藍雅清
以上正本證明與原本無異。
如對本判決上訴，應於判決送達後20日內向本院提出上訴狀。
中    華    民    國    97    年    7     月     3    日
                              書記官  蘇意絜
附表
土地：臺北市○○區○○路一小段45地號、地目建、面積328 平
      方公尺。
建物：臺北市○○區○○段一小段92建號、門牌臺北市內湖區○○○○街63巷4號。


司法院資訊處製作；財團法人民間司法改革基金會備份。
